臺灣高等法院刑事裁定
110年度毒抗字第654號
抗  告  人  臺灣士林地方檢察署檢察官
被      告  陳霂芸


上列抗告人因違反毒品危害防制條例案件，不服臺灣士林地方法
院中華民國110年1月26日裁定（110年度毒聲字第62號），提起
抗告，本院裁定如下：
    主  文
原裁定撤銷，發回臺灣士林地方法院。
    理  由
一、原裁定意旨略以：被告陳霂芸（下稱被告）基於施用第二級
    毒品甲基安非他命之犯意，於民國109年9月10日中午某時，
    在其新北市○○區○○○0號之住處內，以將甲基安非他命置入玻
    璃球內燒烤吸食煙霧之方式，施用甲基安非他命之事實，業
    據被告於警詢、偵訊時坦承不諱，並有台灣檢驗科技股份有
    限公司濫用藥物實驗室-台北109年9月25日編號UL/2020/000
    00000號濫用藥物檢驗報告、勘查採證同意書、新北市政府
    警察局受採集尿液檢體人姓名及檢體編號對照表各1份在卷
    可稽，被告上開施用第二級毒品犯行應堪認定。再被告前因
    施用毒品案，經臺灣士林地方檢察署檢察官以103年度毒偵
    字第506號為附命完成戒癮治療之緩起訴處分，於104年12月
    15日緩起訴期滿未經撤銷，被告本案施用第二級毒品，距其
    上開等同觀察、勒戒之附命戒癮治療緩起訴處分已逾3年，
    有毒品危害防制條例第20條第1項、第2項及第24條規定之適
    用。又被告於本案前雖因犯他罪經法院判處罪刑確定，然均
    已執行完畢，依毒品戒癮治療實施辦法及完成治療認定標準
    第2條規定，顯無礙其完成戒癮治療之期程，並無不適合為
    戒癮治療之法定事由；且其於偵查時，已向檢察官請求給予
    戒癮治療，惟檢察官仍逕向法院為本件聲請，此固屬檢察官
    裁量權之行使，惟依卷內資料及檢察官之聲請書，檢察官並
    未敘明裁量選擇聲請觀察、勒戒之具體理由，其裁量是否合
    目的性及義務性，自非無疑；從而，本件檢察官所為聲請，
    礙難准許，應予駁回等語。
二、檢察官抗告意旨略以：按犯毒品危害防制條例第10條之罪者
    ，檢察官「應」聲請法院裁定，令被告入勒戒處所觀察、勒
    戒，同條例第20條第1項定有明文，此為立法者所為強制規
    定，是就初犯或觀察勒戒、強制戒治執行完畢3年後再犯施
    用毒品者，應依上開規定向法院聲請觀察、勒戒，藉此針對
    受處分人將來之危險為預防、矯正措施之保安處分，以斷絕
    施用毒品者之身癮及心癮；至毒品危害防制條例第24條第1
    項固另定有附命戒癮治療緩起訴之相關規定，然被告是否適
    用該戒癮治療程序，係法律賦予檢察官之裁量權限及職權，
    尚非法院所得審酌。是檢察官聲請法院裁定被告觀察、勒戒
    ，除有違法或濫用裁量權之情事外，法院依法僅得為准或否
    准之裁定，尚無擅以其他方式代替之權。再者，毒品危害防
    制條例亦無檢察官應以附命戒癮治療緩起訴處分為優先之規
    定，難認施用毒品者享有選擇戒癮程序之權利。又被告103
    年間因施用毒品案件，經該署檢察官以103年度毒偵字第506
    號為附命完成戒癮治療之緩起訴處分確定，且緩起訴期滿未
    經撤銷後，被告復因施用毒品案件，經臺灣士林地方法院以
    106年度審簡字第1168號、107年度審簡字第310號及臺灣新
    北地方法院以107年度簡字第7840號判決，分別判處2月、2
    月、3月確定，可見被告雖完成戒癮治療，然仍未戒斷施用
    毒品，戒癮治療顯已無法斷絕其施用毒品惡習，足認被告不
    適合為戒癮治療之處遇，本件抗告人依法聲請法院裁定觀察
    勒戒，並無裁量瑕疵，程序自屬適法。綜上，原審疏未審酌
    法律規範意旨，指抗告人本案裁量有瑕疵，除與立法本旨有
    悖外，更侵害立法者賦予抗告人個案審酌之裁量權限，難認
    適法，請撤銷原裁定，更為適當合法之裁定等語。
三、按109年1月15日修正公布、同年7月15日施行之毒品危害防
    制條例第20條第3項規定，犯第10條之罪於觀察、勒戒或強
    制戒治執行完畢釋放後，3年後再犯第10條之罪者，適用本
    條前2項之規定。上開所謂「3年後再犯」，只要本次再犯（
    不論修正施行前、後）距最近1次觀察、勒戒或強制戒治執
    行完畢釋放，已逾3年者，即該當之，不因其間有無犯第10
    條之罪經起訴、判刑或執行而受影響（最高法院109年度台
    上大字第3826號主文參照）。次按毒品危害防制條例第24條
    第1項，採行「觀察、勒戒」與「緩起訴之戒癮治療」並行
    之雙軌模式，並無「緩起訴之戒癮治療」應優先於「觀察、
    勒戒」的強制規定。毒品危害防制條例規定之之觀察、勒戒
    處分，係一種針對受處分人將來之危險所為預防、矯正措施
    之保安處分，目的係為斷絕施用毒品者之身癮及心癮，並屬
    強制規定。而該觀察勒戒之程式，僅於下開可排除適用外：
    ⒈依據毒品危害防制條例第24條第1項規定，於檢察官先依刑
    事訴訟法第253條之1第1項、第253條之2之規定，為附命完
    成戒癮治療之緩起訴處分時，不適用之；⒉或犯第10條之罪
    者，於犯罪未發覺前，自動向行政院衛生署指定之醫療機構
    請求治療，醫療機構依據毒品危害防制條例第21條第1項規
    定，免將請求治療者送法院或檢察機關等情；其餘就初犯或
    觀察勒戒、強制戒治執行完畢5年後再犯施用毒品罪之行為
    人，犯毒品危害防制條例第10條之罪者，檢察官即應向法院
    提出聲請裁定其入勒戒處所觀察、勒戒，且凡經檢察官聲請
    ，法院亦僅得依法裁定令入勒戒處所執行觀察、勒戒，以查
    其是否仍有施用毒品傾向，並據以斷定幫助受處分人徹底戒
    毒之方法，尚無自由斟酌以其他方式替代之權，亦無因受處
    分人之個人或家庭因素而免予執行之餘地。又所謂戒癮治療
    計畫，係法務部基於防制毒品危害之刑事政策與毒品危害防
    制條例第24條鑑於對於若干施用毒品者若僅施以徒刑不足以
    斷絕毒癮之規範本旨，乃令檢察機關與行政院衛生褔利部合
    作，由檢察官審酌個案情形，援引毒品危害防制條例第24條
    ，改以緩起訴處分方式轉介毒品施用者前往醫療院所治療。
    惟是否給予被告為附命完成戒癮治療之緩起訴處分，要屬檢
    察官之職權，而法院原則上應尊重檢察官職權之行使，僅就
    檢察官之判斷有違背法令、事實認定有誤或其他裁量重大明
    顯瑕疵等事項，予以有限之低密度審查，尚不得任意指為違
    法（最高法院103年度台上字第2464號判決、本院暨所屬法
    院107年法律座談會第22號提案研討結論意旨參照）。
四、經查：
  ㈠被告於109年9月10日中午某時，在新北市○○區○○○0號住處內
    ，以將甲基安非他命置入玻璃球內燒烤吸食煙霧之方式，施
    用第二級毒品甲基安非他命之事實，業據被告於警詢、偵訊
    時坦承不諱（見臺灣士林地方檢察署109年度毒偵字第1941
    號卷，下稱毒偵卷，第7、23頁），而其採集之尿液檢體，
    送驗結果呈安非他命、甲基安非他命陽性反應，有台灣檢驗
    科技股份有限公司109年9月25日濫用藥物檢驗報告（檢體編
    號K0000000）、新北市政府警察局查獲毒品案件尿液檢體監
    管紀錄表（檢體編號K0000000）、勘查採證同意書、新北市
    政府警察局受採集尿液檢體人姓名及檢體編號對照表（檢體
    編號K0000000）各1份在卷可參（見毒偵卷第9至12頁），足
    認被告前開任意性自白核與事實相符，應堪採信，故本件被
    告施用第二級毒品犯行可堪認定。再者，被告前因施用毒品
    案件，經臺灣士林地方檢察署檢察官以103年度毒偵字第506
    號緩起訴處分為附命完成戒癮治療，於104年12月15日緩起
    訴期滿未經撤銷等情，有緩起訴處分書、本院被告前案紀錄
    表在卷可參（見毒偵卷第24至25頁；原審卷第7頁；本院卷
    第21至24頁）。是本案被告所為施用甲基安非他命之犯行，
    距其前次因施用毒品經等同於觀察、勒戒之附命戒癮治療緩
    起訴處分期滿日（即104年12月15日）已逾3年，亦堪認定。
  ㈡依前所述，毒品危害防制條例第24條第1項，係採行「觀察勒
    戒」與「緩起訴之戒癮治療」並行之雙軌模式，應認檢察官
    有依裁量行使之職權，而檢察官是否給予施用毒品者為附命
    完成戒癮之緩起訴處分，自得本於毒品危害防制條例第24條
    之規定及立法目的、毒品戒癮治療實施辦法及完成治療認定
    標準，選擇實施對象、內容、方式與執行之醫療機構，妥為
    斟酌、裁量，始予決定，如裁量結果認為適於為緩起訴處分
    者，自應於緩起訴處分中說明其判斷之依據，倘認為應向法
    院聲請觀察、勒戒，因係適用原則而非例外，法院原則上應
    予尊重，僅就檢察官之判斷有違背法令、事實認定有誤或其
    裁量有重大明顯瑕疵等事項為有限度之低密度審查。本件檢
    察官於向原審法院為觀察、勒戒裁定之聲請時，未說明依其
    職權判斷被告應為戒癮治療或觀察勒戒之理由，原裁定以檢
    察官之裁量是否合目的性及義務性存疑，因而駁回其聲請，
    固非無見。惟原審於為裁定前，並非不得函詢檢察官或開庭
    調查，以明瞭檢察官裁量選擇聲請對被告觀察、勒戒之原因
    及簡要理由為何，進而為有限之低密度審查，能否逕謂檢察
    官係違反正當法律程序而不可補正，尚非無疑；再者，參照
    前揭抗告人抗告書內已敘明檢察官斟酌本件情節而選擇對被
    告「聲請法院裁准觀察、勒戒」之裁量依據，此部分顯為原
    審所未及審酌，原審在未明檢察官就本件裁量後認被告不適
    合為附命緩起訴戒癮治療所憑之依據及考量標準、基礎為何
    ，即逕認定檢察官並未實質參酌法定要件，亦非無研求餘地
    ；況參以被告前於命戒癮治療緩起訴處分期滿後，未滿3年
    ，即因施用毒品案件，先後經臺灣士林地方法院以106年度
    審簡字第1168號、107年度審簡字第310號及臺灣新北地方法
    院以107年度簡字第7840號判決科刑確定及執行完畢之紀錄
    ，此有本院被告前案紀錄表在卷可考，足見被告雖完成戒癮
    治療，然仍未戒斷施用毒品，戒癮治療顯已無法斷絕其施用
    毒品惡習，可認被告不適合為戒癮治療之處遇，則檢察官依
    其調查結果及相關卷證資料為判斷，審酌上情後，未為附命
    戒癮治療之緩起訴處分，而聲請原審法院裁定被告令入勒戒
    處所施以觀察、勒戒，其聲請即非無憑，縱未說明其職權行
    使之理由，而逕為聲請觀察、勒戒之裁定，似難率謂有何違
    法或不當。準此，原裁定疏未詳加考量檢察官本件選擇聲請
    法院對被告為觀察、勒戒裁定之基礎，即逕以其聲請之裁量
    違背合目的性及義務性，予以駁回，稍有未當。抗告意旨雖
    未指摘及此，然原裁定既有上開可議之處，自應將原裁定撤
    銷，發回原審法院另為適法之處理。
五、綜上所述，原裁定以檢察官未為合義務性裁量，有消極不行
    使裁量權之瑕疵，而駁回檢察官之聲請，容有未洽。抗告意
    旨執此指摘原裁定不當，為有理由，應由本院將原裁定撤銷
    ，並為保障當事人權益及兼顧其審級利益，爰將本案發回原
    審法院更為適當之裁定。
據上論斷，依刑事訴訟法第413條前段，裁定如主文。　
中　　華　　民　　國　　110 　年　　4 　　月　　29　　日
                  刑事第十一庭  審判長法　官  周煙平
                                      法　官  吳炳桂
                                      法　官  陳俞伶
以上正本證明與原本無異。
不得再抗告。
                                      書記官  朱家麒
中　　華　　民　　國　　110 　年　　4 　　月　　29　　日